【裁判字號】    95,重上更(一),125
【裁判日期】    951226
【裁判案由】    返還不當得利等
【裁判全文】
臺灣高等法院民事判決             95年度重上更(一)字第125號
上  訴  人  甲○○
            乙○○
            申○○
共      同
訴訟代理人  何威儀律師
上  訴  人  己  ○
            癸○○
            寅○○
            辛○○
                        2樓
            卯○○（原名游禮桐）
            子○○
                        樓
            丁○○
            辰○○○（即游好振之承受訴訟人）
            壬○○（即游好振之承受訴訟人）
            丑○○（即游好振之承受訴訟人）
            未  ○（即游好振之承受訴訟人）
            戊○○
共      同
訴訟代理人  胡致中律師
上  訴  人  庚○○
            丙  ○
            巳○○
追加被上訴  午○○
人
上十六人共同
訴訟代理人  周承武律師
上列當事人間返還不當得利等事件，上訴人分別對於中華民國92
年5月7日臺灣桃園地方法院91年度重訴字第402號第一審判決提
起上訴，上訴人甲○○、乙○○、申○○對午○○並為訴之追加
，經最高法院第1次發回更審，本院於95年12月5日言詞辯論終結
，判決如下：
    主  文
一原判決關於駁回上訴人甲○○、乙○○、申○○下列第二至第
  五項之訴部分及各該部分假執行之聲請，暨除確定部分外，訴
  訟費用之裁判均廢棄。
二己○、癸○○、寅○○每人應各再給付甲○○、乙○○、申○
  ○三人新臺幣貳佰柒拾陸萬零柒元，及其中新台幣壹佰肆拾萬
  捌仟柒佰壹拾肆元均自民國八十六年九月十六日起至清償日止
  按週年利率百分之五計算之利息。
三辛○○、卯○○、子○○、丁○○每人應各再給付甲○○、乙
  ○○、申○○三人新臺幣壹佰拾捌萬零元，及其中新台幣
  柒拾萬肆仟佰伍拾柒元均自民國八十六年九月十六日起至清
  償日止按週年利率百分之五計算之利息。
四辰○○○、壬○○、丑○○、未○應連帶給付甲○○、乙○○
  、申○○三人新臺幣伍佰伍拾捌萬伍仟柒佰貳拾捌元，及其中
  新台幣貳佰捌拾萬零玖佰陸拾捌元自民國八十六年九月十六日
  起至清償日止按週年利率百分之五計算之利息。
五戊○○、庚○○、丙○、巳○○、午○○應連帶給付甲○○、
  乙○○、申○○三人新臺幣貳佰陸拾貳萬柒仟柒佰壹拾貳元，
  及其中新台幣壹佰貳拾柒萬陸仟肆佰壹拾玖元自民國八十六年
  九月十六日起至清償日止按週年利率百分之五計算之利息。
六午○○另就原判決主文第九、十、十一項分別所命戊○○、庚○
  ○、丙○、巳○○應連帶給付甲○○、乙○○、申○○每人本
  息金額均負連帶給付之責。
七甲○○、乙○○、申○○其餘上訴，暨對午○○其餘追加之訴
  均駁回。
八己○、癸○○、寅○○、辛○○、卯○○、子○○、丁○○、
  辰○○○、壬○○、丑○○、未○、戊○○、庚○○、丙○、
  巳○○之上訴駁回。
九第一、二審（含追加之訴部分）及發回前第三審訴訟費用除確
  定部分外，由己○、癸○○、寅○○各負擔二十分之二；辛○
  ○、卯○○、子○○、丁○○各負擔二十分之一；辰○○○、
  壬○○、丑○○、未○連帶負擔二十分之五；戊○○、庚○○
  、丙○、巳○○、午○○連帶負擔二十分之二，餘由甲○○、
  乙○○、申○○負擔。
十本判決所命己○、癸○○、寅○○給付部分，於甲○○、乙○
  ○、申○○三人分別以新臺幣玖拾貳萬元供擔保；命辛○○、
  卯○○、子○○、丁○○給付部分，於甲○○、乙○○、申○
  ○三人分別以新臺幣肆拾陸萬元供擔保；命辰○○○、壬○○
  、丑○○、未○連帶給付部分，於甲○○、乙○○、申○○三
  人以新臺幣壹佰捌拾陸萬元供擔保；命戊○○、庚○○、丙○
  、巳○○、午○○連帶給付部分，於甲○○、乙○○、申○○
  三人以新臺幣捌拾捌萬元供擔保後，得假執行；但己○、癸○
  ○、寅○○如分別以新臺幣貳佰柒拾陸萬零柒元；辛○○、卯
  ○○、子○○、丁○○分別以新臺幣壹佰拾捌萬零元；辰
  ○○○、壬○○、丑○○、未○以新臺幣伍佰伍拾捌萬伍仟柒
  佰貳拾捌元；戊○○、庚○○、丙○、巳○○、午○○以新臺
  幣貳佰陸拾貳萬柒仟柒佰壹拾貳元，為甲○○、乙○○、申○
  ○三人供擔保後，得免為假執行。
十一本判決所命午○○就原判決主文第九、十、十一項所命給付全部
  本息金額部分，於甲○○、乙○○、申○○三人以新臺幣肆拾
  壹萬肆仟伍佰貳拾柒元供擔保後，得假執行，但午○○如以新
  臺幣壹佰貳拾萬肆仟伍佰捌拾壹元為甲○○、乙○○、申○
  ○三人供擔保後，得免為假執行。
十二甲○○、乙○○、申○○對午○○其餘假執行之聲請駁回。
    事實及理由
甲、程序方面：
一、上訴人甲○○、乙○○、申○○（下稱甲○○等三人）係以
    客觀預備合併之訴起訴，原審認甲○○等人備位聲明為有理
    由，先位聲明為無理由，甲○○等人就敗訴部分（即先位之
    訴部分）不服提起上訴，依附隨一體性之理論，先位及備位
    聲明均生移審之效力，合先敘明。
二、上訴人游好振於92年7月8日死亡，由辰○○○、壬○○、丑
    ○○、未○等人（下稱辰○○○等人）繼承之事實，有繼承
    系統表及戶籍謄本在卷可稽（見本院前審卷第166至170頁）
    ，辰○○○等人聲明承受訴訟，於法並無不合。
三、甲○○三等人原請求己○、癸○○、寅○○（下稱己○等3
    人）應各給付甲○○等三人新臺幣（下同）504萬元；辛○
    ○、卯○○、子○○、丁○○（下稱辛○○等4人）應各給
    付甲○○等三人252萬元；辰○○○、壬○○、丑○○、未
    ○應連帶給付甲○○等三人1020萬元；戊○○、庚○○、丙
    ○、巳○○及追加被上訴人午○○（下稱戊○○等5人）應
    連帶給付甲○○等三人564萬元；及均自86年9月16日起至清
    償日止，按年息百分之五計算之利息，嗣於本院減縮請求為
    ：己○等3人各應給付甲○○等三人378萬1293元；辛○○、
    卯○○、子○○、丁○○各應給付甲○○等三人193萬5646
    元；辰○○○、壬○○、丑○○、未○應連帶給付甲○○等
    三人783萬4760元；戊○○、庚○○、丙○、巳○○、午○
    ○應連帶給付甲○○等三人387萬1293元，及均自民國八十
    六年九月十六日起至清償日止之法定遲延利息。查此核係減
    縮應受判決事項之聲明，應予准許。另午○○與戊○○等人
    均為被繼承人游振順之繼承人，甲○○等三人追加午○○部
    分，核係就訴訟標的對於數人必須合一確定，而追加原非當
    事人之人為當事人，依民事訴訟法第255條第1項第5款、第
    466 條第1項但書規定，亦應予准許，均合先說明。
乙、實體方面：
一、本件甲○○等三人主張：渠等合夥集資委任訴外人劉貴富於
    民國83年7月3日與對造上訴人己○、辛○○等、游振順（於
    87年8月28日死亡，由戊○○等5人繼承）、訴外人游禮昌、
    游禮千、游禮三、游振谷（以下合稱賣方地主）共同簽訂不
    動產買賣契約（下稱系爭契約），由劉貴富出面買下賣方地
    主所有坐落於桃園縣龍潭鄉○○○段223之5地號、223之6地
    號及223之10地號土地及其上建物（同鄉○○○段第35、36
    及37建號）所有權之應有部分（下稱系爭土地及建物），總
    價款合計3964萬6494元，簽約當日並由劉貴富交付定金2088
    萬元予賣方地主按土地及地上物應有部分比例收受。其中己
    ○等3人各252萬元，辛○○等4人各126萬元，辰○○○等人
    之被繼承人游好振510萬元，戊○○等5人之被繼承人游振順
    252萬元另加地上物拆遷補償費30萬元，游禮昌、游禮千、
    游禮三、游振谷合計66萬元。依系爭契約第5條約定，劉貴
    富於賣方地主證件齊全用印完畢且先行塗銷地上權，始有給
    付第二期款即總價款百分之三十之義務。然賣方地主未塗銷
    地上權，經劉貴富限期催告塗銷未果，劉貴富遂解除系爭契
    約，劉貴富並將解約後之一切債權讓與甲○○等人。甲○○
    等人於91年9月5日委請何威儀律師以存證信函告知上開債權
    讓與之情事等情，爰依民法第294條第1項、第249條第3款、
    第227條及系爭契約第16條規定，先位聲明：求為命賣方地
    主加倍返還已付價金，及均加付法定遲延利息之判決。若認
    劉貴富有所違約，但賣方地主沒收價款高達買賣總價之百分
    之三十，違約金之約定過高，依民法第252條規定請求酌減
    違約金至買賣價金百分之十，溢收之違約金即屬不當得利，
    依民法第179條規定，備位聲明：求為命己○等3人應各返還
    168萬元，辛○○等4人應各返還84萬元，游好振應返還340
    萬元，戊○○等5人應連帶返還188萬元，及均加付法定遲延
    利息之判決。（原審就備位之訴判命己○等3人各應給付111
    萬1286元、辛○○等4人各應給付55萬5643元、游好振應給
    付224萬9032元；戊○○、庚○○、游玫、巳○○應連帶給
    付各41萬4527元，及均自86年9月16日起至清償日止，加付
    法定遲延利息，並駁回甲○○等三人先位之訴及其餘備位之
    訴。兩造各就敗訴部分提起第二審上訴，甲○○等三人並追
    加午○○為被告（即被上訴人）。本院前審將原審先位之訴
    關於甲○○等三人敗訴部分一部廢棄改判（返還價金部分）
    命己○等3人各應給付252萬元、辛○○等4人各應給付126萬
    元、游好振應給付510萬元、戊○○等5人應連帶給付252萬
    元；另（違約損害賠償部分）命己○等3人各應給付135萬12
    93元、辛○○等4人各應給付67萬5646元、游好振應給付273
    萬4760元、戊○○等五人應連帶給付135萬1293元，及均加
    付法定遲延利息；並將第一審關於備位之訴所為命對造上訴
    人應為給付部分併予廢棄，且將甲○○等三人其他之上訴及
    追加之訴均駁回。賣方地主就其敗訴部分聲明第三審上訴，
    甲○○等三人就其敗訴部分，未向第三審聲明不服）。上訴
    聲明：(一)原判決關於駁回甲○○等三人下開第2項至第6項之
    訴及假執行之聲請暨訴訟費用之裁判均廢棄。(二)己○、癸○
    ○、寅○○各應給付甲○○等三人252萬元；辛○○、卯○
    ○、子○○、丁○○各應給付甲○○等三人126萬元；辰○
    ○○、壬○○、丑○○、未○應連帶給付甲○○等三人510
    萬元；戊○○、庚○○、丙○、巳○○、午○○應連帶給付
    甲○○等三人252萬元，及均自民國86年9月16日起至清償日
    止，按週年利率百分之五計算之利息。(三)己○、癸○○、寅
    ○○各應給付甲○○等三人135萬1293元，及均自民國91年
    10月1日起至清償日止，按週年利率百分之五計算之利息。
    (四)辛○○、卯○○、子○○、丁○○各應給付甲○○等三人
    67萬5646元，及均自民國91年10月1日起至清償日止，按週
    年利率百分之五計算之利息。(五)辰○○○、壬○○、丑○○
    、未○應連帶給付甲○○等三人273萬4760元，及均自民國
    91年10月1日起至清償日止，按週年利率百分之五計算之利
    息。(六)戊○○、庚○○、丙○、巳○○、午○○應連帶給付
    甲○○等三人135萬1293元，及均自民國91年11月27日起至
    清償日止，按週年利率百分之五計算之利息。(七)願供擔保，
    請准宣告假執行。並答辯聲明：駁回對造之上訴。
二、己○等人則以：對造上訴人甲○○等三人所稱受讓劉貴富之
    債權，不生法律上之效力。系爭土地雖有地上權設定，但依
    本院89年度上易字第184號刑事確定判決，不得視為伊等違
    約。系爭契約業經伊等解除，價金已由伊等沒收，並非不當
    得利；伊等沒收之款項，非屬違約金性質，原審以總價百分
    之十七之款項作為違約金亦過低；且游振順收受之地上物拆
    遷補償費30萬元，及辛○○等4人應劉貴富要求拆除伊等地
    上物應獲得30萬元之補償，並非買賣價金，不應算入違約金
    。游振順死亡，系爭土地及建物之應有部分由戊○○單獨繼
    承，庚○○、丙○、巳○○及午○○無庸就游振順債務負連
    帶責任。縱認甲○○等人之請求有理由，利息應自劉貴富通
    知渠等解除系爭契約及債權轉讓之91年9月5日起算。再伊等
    因劉貴富違約無法出售系爭土地受有近5000萬元之損失，得
    主張抵銷等語，資為抗辯。上訴聲明：(一)原判決除確定部分
    外，關於不利於上訴人己○等人之部分廢棄。(二)上廢棄部分
    ，甲○○等三人在第一審之訴駁回。(三)如受不利之判決，上
    訴人願供擔保，請准宣告免於假執行。並答辯聲明：駁回對
    造之上訴。
三、兩造不爭執之事實
  (一)甲○○等三人委請劉貴富出面與賣方地主於83年7月3日共同
    簽訂不動產買賣契約，由劉貴富向賣方地主購買所有系爭土
    地及建物所有權之應有部分，其中土地合計為1047.3157坪
    ，每坪為6萬6500元，總價款共計為6964萬6494元，簽約當
    日並由劉貴富交付定金2088萬元及地上物拆遷補償費30萬元
    予賣方地主按土地及地上物應有部分比例收受，其中己○等
    3人各收受252萬元，辛○○等4人各收受126萬元，游好振收
    受510萬元，游振順收受252萬元另加上地上物拆遷補償費30
    萬元，游禮昌、游禮千、游禮三、游振谷4人則合計收受66
    萬元（有兩造不爭之不動產買賣契約書、定金2088萬元及地
    上物拆遷補償費30萬元之支付憑證、名冊、不動產協議書、
    不動產登記簿謄本（見原審卷12至42頁）。
  (二)系爭契約訂立時，游好智、游好振、游禮欉、寅○○、辛○
    ○、丁○○、卯○○、子○○、游振順在系爭223之5號土地
    設有地上權登記；游好振、寅○○、辛○○、丁○○、卯○
    ○、子○○、游振順在系爭223之6號土地設有地上權。
  (三)賣方地主於85年5月2日委由周承武律師寄發律師函予劉貴富
    ，主張劉貴富違背系爭買賣契約第4條第1款之付款約定，依
    據系爭契約第17條解除系爭買賣契約並沒收已付買賣價金（
    見原審卷第66頁律師函）。
  (四)劉貴富於87年7月7日委由楊永成律師發函予賣方地主，主張
    依據系爭買賣契約第5條，催告賣方地主於15日內塗銷地上
    權以及抵押權等他項權利登記，並完成訴外人游燦媛建物所
    有權之繼承登記手續，逾期則解除系爭不動產買賣契約，不
    另通知（見原審卷第54頁律師函）。
  (五)甲○○等人及劉貴富於91年9月5日委由何威儀律師，以桃園
    中路郵局第783號存證信函通知賣方地主解除系爭買賣契約
    ，並將系爭買賣契約解除後之一切債權，均讓與甲○○等三
    人（見原審卷第62頁存證信函）。
  (六)游振順於87年8月26日死亡，其繼承人為戊○○、庚○○、
    丙○、巳○○及午○○5人（原審卷第118至126頁戶籍謄本
    ）。
  (七)訴外人游禮昌、游禮千、游禮三、游振谷4人與劉貴富和解
    並返還所收受之66萬元。
  (八)系爭土地上之地上權登記於87年10月6日及93年11月24日始
    先後全部塗銷（見本院卷第61至71頁）。
四、兩造爭執事項：
  (一)系爭土地地上權登記未依約如期塗銷係可歸責於劉貴富或可
    歸責於賣方地主？(二)賣方地主以劉貴富未交付第二期價款而
    解除契約是否有理？(三)劉貴富是否已合法解除系爭契約？(四)
    劉貴富得否請求賣方地主返還價金及違約金數額若干？(五)劉
    貴富是否已將系爭契約解除後所生相關之債權讓與甲○○等
    三人？茲分述如下：
  (一)系爭土地地上權登記未如期塗銷係可歸責於劉貴富或可歸責
    於賣方地主？
  (1)系爭不動產買賣契約第5條約定：「乙方（即賣主）保證該
    出賣不動產全部確無來歷不明情事，如有設定抵押權等他項
    權利或其他一切糾葛均歸乙方負責理清，不得因此阻礙甲方
    之權利取得，但如有設定抵押權等他項權利，乙方應限至本
    契約第4條第1項款交付之前清償及塗銷」，則系爭地上權登
    記應由賣方地主負責於劉貴富交付餘款百分之三十前塗銷。
  (2)賣主己○等人雖辯稱買賣雙方嗣另行約定由劉貴富委任之代
    書王文錦辦理，伊等已將辦理塗銷地上權登記之文件交付王
    文錦，因劉貴富無資力支付第2期款即餘款之百分之三十（
    2089萬元），故未辦理塗銷地上權登記云云，為甲○○等人
    所否認。依舉證責任分配法則，應由游禮淡等人就買賣雙方
    曾變更原來約定及已將辦理塗銷地上權登記文件交付王文錦
    之事實負舉證責任。
  (3)己○等人係以本院89年度上易字第184號刑事判決認定事實
    、訴外人吳春蘭、游禮波、游進堅於上開刑事案件證詞及子
    ○○等三人交付代書王文錦辦理移轉登記之證件包括戶籍謄
    本及印鑑證明各五份，超過辦理移轉登記所需，為買賣雙方
    另約定由劉貴富委任之代書王文錦辦理塗銷地上權登記之證
    明，惟查：
  本件前揭刑事案卷業經原審調閱，兩造就相關刑事卷證內容
    之形式真正並無爭執，並互引證人王文錦、吳春蘭、游禮波
    、游進堅之證言為有利己方之證據（見原審卷第157頁）。
    查賣方地主於劉貴富告訴渠等詐欺之刑事案件中，均抗辯係
    一併委託劉貴富聘請之代書王文錦辦理移轉及地上權塗銷事
    宜，於本院亦為同一之抗辯（見本院卷第50頁），而證人即
    訴外人游禮波於該刑事案件固證稱與劉貴富說好塗銷地上權
    由買方負責，惟亦證稱伊向買方及代書說，將證件交付代書
    ，代書辦好後再和渠等請款等語（見刑事一審卷第196頁、
    204頁），而塗銷地上權登記既係賣方之義務，且代書費用
    亦係由賣方負責，堪見係渠等委任王文錦辦理塗銷地上權登
    記事宜。王文錦於本院前審固證稱未受委任，然其證稱賣方
    均未交付地上權文件等語（見本院前審卷第121頁），核與
    賣方地主提出子○○、辛○○、丁○○等3人於83年7月24日
    交付戶籍謄本、印鑑證明時並交付他項權利證明文件者不符
    （見原審卷第83至85頁），倘王文錦未受賣方地主委任辦理
    地上權塗銷登記事宜，何以併收受他項權利權狀、且辦理移
    轉登記僅3份戶籍謄本及2份印鑑證明，此觀之買賣契約第9
    條自明（見本院卷第122頁反面），其何以收受5份證明文件
    ，是證人王文錦於本院證稱未受賣方委任及賣方未交付地上
    權文件者，與事實不符，尚非可採。
  賣方地主曾一併委任王文錦辦理塗銷地上權登記事宜，固如
    前述，惟塗銷地上權登記及移轉所有權登記，既為賣方地主
    之義務，王文錦代書就辦理地上權塗銷登記，亦係為賣方地
    主履行契約上義務而受賣方地主委任辦理，若未完成塗銷登
    記，亦應由賣方地主負債務不履行責任。而系爭契約訂立時
    ，游好智（訴外人）、游好振、游禮欉（游振順之被繼承人
    ）、寅○○、辛○○、丁○○、卯○○、子○○、游振順在
    系爭223之5號土地設有地上權登記；游好振、寅○○、辛○
    ○、丁○○、卯○○、子○○、游振順在系爭223之6號土地
    設有地上權，各該地上權登記，未記載使用系爭土地特定範
    圍，而係記載「持分五分之一」、「持分二十分之一」，與
    各該人當時就系爭土地應有部分相同，有土地登記簿謄本（
    見本院前審卷128頁以下）可按，應係系爭土地各共有人依
    應有部分於系爭土地建屋而設定地上權，則為使受任買受人
    劉貴富買得系爭土地後得完整利用土地，系爭買賣契約第5
    條約定：「乙方（賣方地主）保證該出賣不動產全部確無來
    歷不明情事，如有設定抵押權等他項權利或其他一切糾葛均
    歸乙方負責理清，不得因此阻礙甲方之權利取得，但如有設
    定抵押權等他項權利，乙方應限至本契約第4條第1項款交付
    之前清償及塗銷」，真意應係賣方地主無論於系爭土地上有
    無地上權，於劉貴富交付第2期款前，應負責將系爭土地上
    全部之地上權登記塗銷。又地上權人游禮欉於簽約時已經死
    亡，繼承人就地上權尚未辦理繼承登記，由游振順簽立契約
    ，並負責游禮欉應有部分之移轉，有買賣契約書之記載足憑
    ，而辦理塗銷地上權登記，須由地上權人提出其印鑑證明、
    戶籍資料、地上權權利證明書，如地上權人死亡者，並應先
    辦妥繼承登記，經王文錦代書結證在卷（見本院前審卷第11
    9頁以下），賣方地主自應提出塗銷上述地上權登記之相關
    證件，游振順並應提出已經辦妥繼承登記之文件交付王文錦
    代書以憑辦理塗銷地上權登記，始符債務本旨。
  惟甲○○等三人否認劉貴富曾收受賣方地主提出辦理塗銷地
    上權登記所須之全部文件，而賣方地主於本院雖提出賣方地
    主交付塗銷地上權之文件（見本院卷第108至113頁證三至證
    九）主張賣方均已將塗銷地上權文件交付代書王文錦。惟查
    其中游振順所交付者僅為戶籍謄本及印鑑證明各五份，並未
    交付他項權利證明（見本院卷第110頁），而游振順係於83
    年9月16日始因繼承而登記為系爭土地之地上權人，有土地
    登記簿謄本可參（見本院前審卷第137、149頁），且迄91年
    6 月6日仍有游振順之繼承人戊○○之地上權存在（見原審
    卷第32頁），尚難認賣方已依債務本旨提出給付。況游好智
    地上權部分，於游好智死亡後，其繼承人己○、癸○○等人
    並未交付繼承地上權文件，王文錦自無從將系爭土地上之地
    上權登記辦理塗銷，其遲延責任自應由賣方負責。
  (二)賣方地主以劉貴富未交付第二期款而解除契約是否有理？
  (1)按給付無確定期限者，債務人於債權人得請求給付時，經其
    催告而未為給付，自受催告時起，負遲延責任；契約當事人
    之一方遲延給付者，他方當事人得定相當期限，催告其履行
    ，如於期限內不履行時，得解除契約，民法第229條第2項、
    第254條分別定有明文，依上開規定，必因可歸責於債務人
    事由而給付遲延，經債權人催告，債務人仍不為給付，債權
    人始得以債務人給付遲延為由，解除契約。
  (2)己○等人雖辯稱因劉貴富違約，賣方地主分別於84年6月10
    日、同年6月21日、同年12月22日、85年1月24日、同年4月
    15日以存證信函催告，並於85年5月2日以劉貴富未依約給付
    第2期款為由，委託律師發函解除系爭契約云云。惟未提出
    各該催告之存證信函，未確知該催告內容，然依律師函記載
    ，應可推知賣方地主前開催告函係催告劉貴富給付第2期款
    ，惟至91年6月6日，寅○○、戊○○仍於223之5號、223之6
    號土地有地上權登記存在，訴外人游好庚仍於223之10號土
    地有地上權，有土地登記簿謄本（見原審卷29頁至42頁）可
    憑，足證賣方地主於85年5月2日表示解除契約時，系爭土地
    上地上權登記尚未完全塗銷，縱部分地上權人已辦理塗銷地
    上權登記，仍應認賣方地主尚未盡其全部塗銷地上權登記義
    務。
  (3)系爭不動產買賣契約第4條約定買方劉貴富應於賣方地主證
    件齊用印完畢後支付總價百分之三十（即第2期款），而第
    5條則約定賣方地主應於劉貴富支付上述第2期款前理清土地
    上之他項權利設定，應負責塗銷系爭土地上扺押權及地上權
    登記，已如前述，堪見賣方地主塗銷地上權登記義務應先於
    劉貴富給付第2期款義務，賣方地主在完成地上權塗銷登記
    前，劉貴富尚無給付第二期款義務。賣方地主縱為催告，亦
    不能使劉貴富負遲延責任，是賣方地主以劉貴富給付遲延第
    二期款為由，解除契約，依法無據。
  (4)己○等人另提出授權書（見原審卷第86頁），辯稱劉貴富無
    力支付第二期款，有意將土地轉賣游慶齡，賣方地主乃委任
    游慶齡處理劉貴富違約應支付違約金事宜云云。惟上開授權
    書僅記載「茲游好振等十五人與劉富貴（應係劉貴富之誤）
    於83年7月3日成立買賣契約書，全權委託游慶齡女士處理違
    約金部分」，並未記載何人違約應支付違約金，尚無從以該
    授權書即認劉貴富有違約情事。
  (三)劉貴富是否已合法解除系爭契約？
  (1)劉貴富於87年7月7日委由楊永成律師發函予賣方地主，催告
    賣方地主應於15日內塗銷地上權以及抵押權等他項權利登記
    ，並完成訴外人游燦媛建物所有權之繼承登記手續，逾期則
    解除系爭不動產買賣契約，不另通知，已如前述，而游禮淡
    等賣方地主自認收受上開通知，並委任周承武律師於87年7
    月17日覆函（見原審卷第89頁），則劉貴富所為催告解除契
    約意思表示已經到達賣方地主。
  (2)賣方地主有塗銷系爭土地地上權登記義務，業如前述，而系
    爭契約係於83年7月3日訂立，至劉貴富催告賣方地主辦理塗
    銷地上權登記之87年7月7日，已逾2年，賣方地主實有充分
    時間辦理，劉貴富催告賣方地主於文到15日內塗銷，所定期
    限尚屬相當，而賣方地主遲至93年11月24日始塗銷全部之地
    上權登記，此為己○等賣方地主自承，並有異動索引可稽（
    見本院卷第45、61至71頁），足見賣方地主並未依催告期限
    內履行塗銷地上權義務，顯已遲延，然劉貴富以催告期滿不
    另通知方式為解除契約表示，固與前揭法條規定不符，而尚
    不生解除契約效力，惟劉貴富於91年9月5日再委由律師何威
    儀通知表示解除雙方之系爭買賣契約，系爭買賣契約此時即
    已合法解除。
  (四)劉貴富得請求賣方地主返還價金及違約金數額若干？
  (1)按契約解除後，當事人雙方互負回復原狀義務，除法律另有
    規定或契約另有訂定外，由他方受領之給付物應返還之；解
    除權之行使，不妨礙損害賠償之請求；當事人得約定債務人
    於債務不履行時，應支付違約金；違約金，除當事人另有訂
    定外，視為因不履行而生損害之賠償總額，民法第259條第1
    款、第260條、第250條分別定有明文。
  (2)系爭買賣契約書第16條約定：「乙方（賣主）如有悔約不照
    本約履行買賣或中途發生糾葛致不能出賣則應將受取價款盡
    速還甲方收回再賠償同額予甲方收入籍（藉？）償損失，並
    解除契約，不得異議」，其中「應將受取價款盡速還甲方」
    之文義，應係解除契約後回復原狀之約定，而「再賠償同額
    予甲方收入籍償損失」之文義，應係損害賠償總額預定性違
    約金之約定。己○等賣方地主主張係屬懲罰性違約金性質，
    尚非可採。
  (3)劉貴富於簽約當日給付2088萬元予賣方地主按土地及地上物
    應有部分比例收受，其中己○等3人各收受252萬元，辛○○
    等4人各收受126萬元，游好振收受510萬元，游振順收受252
    萬元，游禮昌、游禮千、游禮三、游振谷4人則合計收受66
    萬元，業如前述，系爭契約既經劉貴富依法解除，劉貴富即
    得請求賣方地主返還上開價金。游好振死亡後，由辰○○○
    等人繼承，游好振受領之價金應由辰○○○等人連帶返還；
    游振順死亡後，由戊○○等人繼承，游振順受領之價金應由
    戊○○等人連帶返還。己○等人雖辯稱：游振順死亡後，其
    繼承人約定游振順就系爭土地應有部分分歸戊○○單獨繼承
    ，縱游振順應返還價金，亦應由戊○○自行負返還之責云云
    。惟游振順死亡後，其繼承人戊○○等人並無人拋棄繼承，
    渠等內部縱為遺產之分割，亦不能免除就被繼承人游振順之
    對外債務應負連帶償還之責，己○等人此部分辯解不足採信
    。
  (4)至游振順受領之地上物拆遷補償費30萬元，並不在劉貴富依
    買賣契約給付2088萬元範圍之內，難認係價金之給付，應認
    為係補助游振順自行拆除地上物之用，甲○○等人依不當得
    利法律關係請求游振順之繼承人即戊○○等人返還該部分利
    益，依舉證責任分配法則之法律要件分類說，應由甲○○等
    人就戊○○等人無法律上原因受利益即受領補償費卻未拆除
    地上物之事實負舉證責任。戊○○等人既否認尚未拆除地上
    物，甲○○等人又未舉證證明，此部分主張即不足採信。
  (5)系爭買賣契約第16約定「再賠償同額予甲方收入籍償損失」
    之文義，係損害賠償總額預定性違約金之約定，已如前述，
    系爭買賣契約因可歸責於賣方地主事由遭劉貴富解除契約，
    劉貴富固得依約定請求賣方地主給付違約金。本件賣方己○
    等人辯稱劉貴富買受系爭土地後，因資金不足，擬轉售與訴
    外人游慶齡等情，引用系爭土地所在之桃園縣龍潭鄉九龍村
    村長游禮炳及訴外人游正德於前述刑事案件所為「游慶齡小
    姐想買系爭土地，自訴人（指劉貴富）也想轉手，但沒賣成
    」之證詞為證，甲○○等人就游禮淡等人此部分辯解並未爭
    執，尚可採信。足見甲○○等人委託劉貴富購買系爭土地及
    建物，實寓含轉售得利之意，而依據原審向財政部查詢83年
    度營利事業各業同業利潤標準（見原法院卷第136頁），不
    動產買賣業淨利率為百分之十七，則若賣方地主依約移轉系
    爭土地，劉貴富可得利潤為總價百分之十七即1183萬9903元
    （00000000×0.17＝00000000，元以下四捨五入），甲○○
    等人嗣減縮以該標準請求計算違約金，並按賣方地主受取價
    金比例計算己○等人各應給付之違約金為：己○等3人各135
    萬1293元（00000000×252÷2208＝0000000）、辛○○等4
    人各67萬5646元（00000000×126÷2208＝675646）、游好
    振之承受訴訟人辰○○○等人應連帶給付273萬4760元（
    00000000×510÷2208＝0000000 ）、戊○○等人連帶給付
    135萬1293元（00000000×252÷2208＝0000000），本院認
    此之標準尚屬合理，是其此之請求，應屬可採。己○等人雖
    抗辯計算違約金之標準應以渠等所收受之2088萬元為準，而
    非以系爭買賣契約之總價為標準云云。惟查甲○○等人委託
    劉貴富購買系爭土地及建物，實寓含轉售得利之意，倘己○
    等賣方並未違約，渠等可得者乃總價款之利潤，而非2088萬
    元獲得之利潤，是以總價款可獲得之利潤為計算標準，自屬
    合理，己○等人此之抗辯，尚非可採。
  (6)按契約解除時，除法律另有規定或契約另有訂定外，由他方
    受領之給付為金錢者，應附加自受領時起之利息償還之，民
    法第259條第2款定有明文。次按違約金，有屬於懲罰之性質
    者，有屬於損害賠償約定之性質者，本件違約金如為懲罰之
    性質，於上訴人履行遲延時，被上訴人除請求違約金外，固
    得依民法第233條規定，請求給付遲延利息及賠償其他之損
    害，如為損害賠償約定之性質，則應視為就因遲延所生之損
    害，業已依契約預定其賠償，不得更請求遲延利息賠償損害
    （最高法院62年台上字第1394號判例意旨參照）。查系爭契
    約經劉貴富依法解除，賣方地主應將受領自劉貴富之價金附
    加自受領時起之利息償還之，甲○○等人請求己○等賣方地
    主返還受領價金部分，得減縮自86年9月16日起按法定利率
    計算利息。而就違約金部分，係屬損害賠償約定之性質，已
    如前述，依前揭判例意旨，自不得再更行請求遲延利息。是
    甲○○等人請求此部分給付利息，即屬無據。
  (五)劉貴富是否已將系爭契約解除後所生相關之債權讓與甲○○
    等人？
  (1)按受任人以自己名義，為委任人取得之權利，應移轉於委任
    人；債權人得將債權讓與於第三人；債權之讓與，非經讓與
    人或受讓人通知債務人，對於債務人不生效力，民法第541
    條第2項、第294條第1項、第297條第1項分別定有明文。
  (2)系爭買賣契約書第16條約定：「乙方如有悔約不照本約履行
    買賣或中途發生糾葛致不能出賣則應將受取價款盡速還甲方
    收回再賠償同額予甲方收入藉償損失，並解除契約，不得異
    議」，而賣方地主未依約如期塗銷地上權登記，經劉貴富限
    期催告仍未塗銷，劉貴富依法解除契約，已如前述，則劉貴
    富得依前述約定，請求賣方地主返還已付價金，並按已付價
    金額賠償違約金。
  (3)劉貴富受甲○○等人委任，以自己名義與賣方地主訂立系爭
    不動產買賣契約，已如前述，劉貴富解除與賣方地主系爭買
    賣契約，依契約第16條得請求返還已付價金並違約金賠償損
    害，此項債權應係為委任人取得之權利，依民法第541條第2
    項規定，自「應」將此等權利移轉予委任人。而劉貴富於91
    年9月5日委任何威儀律師通知己○等人債權讓與，己○等人
    對收受該通知並未爭執（見本院卷第224頁），則劉貴富依
    系爭契約第16條約定所取得返還價金及違約金損害賠償之權
    利已經移轉甲○○等三人。至劉貴富與甲○○等三人何時解
    除其委任契約，核係其內部關係，不受劉貴富何時解除買賣
    契約影響。
  (4)賣方地主不得解除系爭買賣契約，亦如前述，己○等人辯稱
    系爭契約已因賣方地主解除，甲○○等人無從受讓已不存在
    之契約云云，並不足採。
五、綜上所述，甲○○等三人委任劉貴富以自己名義與賣方地主
    簽立系爭不動產買賣契約，劉貴富已給付2088萬元價金（定
    金）由賣方地主按土地應有部分比例分別受領，而賣方地主
    負有依約如期塗銷系爭土地上之地上權登記義務，惟經劉貴
    富限期催告塗銷仍未依約如期塗銷，劉貴富乃依法解除契約
    ，劉貴富得依契約第16條約定，請求賣方地主返還已受領價
    金及約定違約金，劉貴富並將請求返還價金及損害賠償性違
    約金債權讓與甲○○等三人，並已為債權讓與通知，游好振
    死亡後，其債務由辰○○○等人繼承，游振順死亡後，其債
    務亦由戊○○等人繼承，則甲○○等三人先位主張伊等受讓
    劉貴富解除契約後價金返還及損害賠償性違約金債權，就價
    金部分，請求己○等3人各返還252萬元、辛○○等4人各返
    還126萬元、游好振之承受訴訟人辰○○○等人應連帶返還
    510萬元、戊○○等人應連帶返還252萬元，及均減縮自86
    年9月16日起至清償日止按週年利率百分之五計算之法定遲
    延利息；就損害賠償性違約金部分，請求己○等3人各給付
    135萬1293元；辛○○等4人各給付67萬5646元；游好振之承
    受訴訟人辰○○○等人連帶給付273萬4760元；戊○○等人
    連帶給付135萬1293元，為有理由，應予准許。逾此所為請
    求，為無理由，應予駁回。原審依備位聲明命賣方地主為一
    部給付之理由雖有不當，但所命給付本息金額仍應包括在上
    開先位聲明應准許範圍內，結果相同，仍應予以維持（僅須
    從上開應准許之金額中扣除之，再命給付差額。），亦應駁
    回己○等人此部分之上訴。原審僅命己○等3人給付111萬12
    86元本息、辛○○等4人給付55萬5643本息元、辰○○○等
    人給付224萬9032元本息、戊○○等5人連帶給付124萬3581
    元本息，尚有不足，其差額應命己○等3人各再給付276萬07
    元（0000000＋0000000－0000000＝0000000），及其中140
    萬8714（0000000－0000000＝0000000）均自86年9月16日起
    至清償日止按週年利率百分之五計算之利息；辛○○等4人
    各再給付138萬03元（0000000＋000000－000000＝0000000
    ），及其中70萬4357元（0000000－000000＝704357）均自
    86年9月16日起至清償日止按週年利率百分之五計算之利息
    ；辰○○○等人應再連帶給付558萬5728元（0000000＋
    0000000－0000000＝0000000），及其中285萬968元（
    0000000－0000000＝0000000）均自86年9月16日起至清償日
    止按週年利率百分之五計算之利息；戊○○等5人應再連帶
    給付262萬7712元（0000000＋0000000－0000000＝0000000
    ），及其中127萬6419元（0000000－0000000＝0000000）均
    自86年9月16日起至清償日止按週年利率百分之五計算之利
    息。逾此範圍之先位請求，即非正當，不應准許。甲○○等
    三人上訴意旨就應命給付部分指摘原判決不當，求予廢棄改
    判，為有理由，爰由本院廢棄改判如主文第2項至第5項所示
    ，並依兩造之聲請，分別為以供擔保為條件之假執行宣告及
    免假執行喻知；至上開不應准許部分，原審駁回甲○○等人
    對己○等人之訴及假執行之聲請，雖非以此為理由，惟結論
    並無二致，仍應予維持，應駁回上訴。甲○○等三人追加被
    上訴人午○○併為請求之訴部分，為一部有理由，一部無理
    由，爰分別准駁如主文第六、七項所示。
六、本件事證已臻明確，兩造其餘主張與舉證，經審酌核與判決
    結果不生影響，爰不逐一論述，併此敘明。
七、據上論結，本件甲○○等人上訴及追加之訴均為一部有理由
    ，一部無理由，己○等人之上訴為無理由，依民事訴訟法第
    450條、第449條第1項、第2項、第79條、第85條第2項、第
    463條、第390條、第392條，判決如主文。
中    華    民    國    95    年    12    月    26    日
                    民事第七庭
                        審判長法  官  鄭三源
                              法  官  黃嘉烈
                              法  官  周美月
正本係照原本作成。
如不服本判決，應於收受送達後20日內向本院提出上訴書狀，其
未表明上訴理由者，應於提出上訴後20日內向本院補提理由書狀
（均須按他造當事人之人數附繕本）上訴時應提出委任律師或具
有律師資格之人之委任狀；委任有律師資格者，另應附具律師資
格證書及釋明委任人與受任人有民事訴訟法第466條之1第1項但
書或第2項（詳附註）所定關係之釋明文書影本。
中    華    民    國    95    年    12    月    26    日
                              書記官  李華安
附註：
民事訴訟法第466條之1（第1項、第2項）：
對於第二審判決上訴，上訴人應委任律師為訴訟代理人。但上訴
人或其他法定代理人具有律師資格者，不在此限。
上訴人之配偶、三親等內之血親、二親等內之姻親，或上訴人為
法人、中央或地方機關時，其所屬專任人員具有律師資格並經法
院認為適當者，亦得為第三審訴訟代理人。


司法院資訊處製作；財團法人民間司法改革基金會備份。
